【裁判字號】    89,易,185
【裁判日期】    891020
【裁判案由】    偽造文書
【裁判全文】
臺灣花蓮地方法院刑事判決                          八十九年度易字第一八五號
    公  訴  人  臺灣花蓮地方法院檢察署檢察官
    被      告  丁○○
    被      告  甲○○
右列被告因偽造文書案件，經檢察官提起公訴（八十八年度偵字第二八七九號），本
院判決如左：
    主  文
丁○○共同明知為不實之事項，而使公務員登載於職務所掌之公文書，足以生損害於
公眾及他人，處拘役伍拾伍日，如易科罰金以佰元折算壹日。緩刑貳年。
甲○○共同明知為不實之事項，而使公務員登載於職務所掌之公文書，足以生損害於
公眾及他人，處拘役伍拾伍日，如易科罰金以佰元折算壹日。緩刑貳年。
    事  實
一、丁○○係設於花蓮縣吉安鄉吉安村四十八之一號花寶源石業股份有限公司（下稱
    花寶源公司）之負責人，甲○○為設於花蓮縣花蓮市○○路六十三號基甸石業股
    份有限公司（下稱基甸公司）之負責人，均係綜理各該公司一切業務，為從事業
    務之人。二人明知公司僱用外籍勞工二年期滿重新申請時，依行政院勞工委員會
    （下稱勞委會）所訂之外籍勞工引進標準已改為按本國勞工年平均僱用人數即投
    保勞工保險人數核配外勞名額，竟為增加外勞核配名額或保有原核配名額，而分
    別與設於台北縣板橋市○○路三七九巷三弄三十八號、經營外籍勞工仲介業務之
    強平實業有限公司（下稱強平公司）前任負責人乙○○、現任負責人王啟  （二
    人業經臺灣臺北地方法院以八十八年度易字第二０八九號判處有期徒刑伍月確定
    ）共同基於概括犯意之聯絡，自民國八十五年一月間起至同年五月間止，由乙○○、王啟  提供從未在花寶源公司、基甸公司工作，亦不知情之簡俊德、吳家豪
    、黃功達、林於清、胡立耘、郝維平等六人之身分年籍資料為人頭，並在強平公
    司內指示不知情之員工，連續製作簡俊德等六人在花寶源公司、基甸公司不實之
    勞工加、退保資料，登載於其業務上所作成之勞工保險加、退保申報表上，用以
    虛增勞工保險投保人數，旋先後持以向勞工保險局（下稱勞保局）申報，使該局
    不知情之承辦公務員將此不實之事項輸入登載於其職務上所掌管之電腦內。乙○○、王啟  再以花寶源公司、基甸公司前開虛增之勞工保險投保人數計算本國勞
    工年平均僱用人數，向勞委會申請核配外勞名額，該會雖經審查，惟因未能察覺
    上情而仍核配外勞名額予花寶源公司及基甸公司。丁○○、甲○○上揭行為均足
    以生損害於勞保局對勞工保險管理、勞委會對核配外勞名額之正確性及簡俊德等
    六名人頭之權益。嗣簡俊德於八十七年二月間致函勞保局檢舉，該局派員向花寶
    源公司、基甸公司查證，丁○○、甲○○經與乙○○、王啟  商議後，丁○○於
    八十七年三月五日，在花寶源公司指示不知情之丙○○出具簡俊德曾在其公司任
    職之說明書；甲○○則於八十七年三月十日，在基甸公司指示不知情之不詳姓名
    員工出具簡俊德曾在其公司任職之說明書，二人將此不實事項登載於業務上作成
    之文書交予勞保局之查證人員而行使之，足以生損害於勞保局對勞工保險管理之
    正確性及簡俊德之權益。勞保局接獲上開說明書後，未加詳查即遽予採認，於函
    覆簡俊德後即結案。
二、案經法務部調查局北部地區機動工作組（下稱北機組）移送臺灣臺北地方法院檢
    察署，該署呈請臺灣高等法院檢察署檢察長核轉臺灣花蓮地方法院檢察署檢察官
    偵查起訴。
    理  由
一、訊據被告丁○○、甲○○均矢口否認右揭犯行，均辯稱：伊等僅委託強平公司辦
    理外勞引進業務，伊等有提供個人及公司印章予強平公司，但不知強平公司如何
    辦理，事先亦不知強平公司虛報人頭辦理勞保加、退保之事云云。惟查：
（一）被告甲○○於北機組訊問時供稱：基甸公司原以專案引進外勞，未料勞委會政
      策一變再變，於八十四年間引進期限屆滿時，將原本以機具設備為核配外勞名
      額之標準更改為以公司聘僱本國勞工人數之比率為標準，亦即以勞保投保人數
      為基準，伊公司原欲配合政策僱用本國勞工，但因石材業屬辛苦行業，始終無
      法募得所需之本國勞工，為維持公司營運，避免現有員工失業，不得已情況下
      始接受強平公司建議，便宜行事，由強平公司利用勞委會對外籍勞工名額限制
      參考數據之缺失，利用部分人頭在公司辦理短期勞保加保，藉以虛增公司當年
      度僱用本國勞工之人數，使公司得以保留原有名額，伊不知虛增之人頭來源如
      何，僅負責支付人頭短期加保所需之保費，另勞保局向伊公司查證時，伊亦轉
      請強平公司代為處理等語，核與證人即強平公司前、後任負責人乙○○、王啟
        於臺灣臺北地方法院檢察署檢察官偵查及本院調查時所供情節相符，被告甲○○犯行明確，其於本院審理時翻異前詞，辯稱事先不知情云云，殊無可採。
（二）證人王啟  於本院調查時證稱：強平公司有幫花寶源公司、基甸公司提供人頭
      製作勞保加、退保資料，事先亦通知該二公司承辦人員，勞委會係根據投保人
      數核定外勞名額，雇主擔心投保人數如不足，原僱用之外勞將遭刪減，乃請伊
      公司幫忙保住原有外勞配額，伊有與被告溝通，被告抱怨政府政策改變，將使
      原僱用之外勞遭刪減，伊分析並建議可以此方式解決，並表明願協助找人頭加
      保等語。證人乙○○證稱：伊有提供人頭供製作花寶源公司、基甸公司勞保加
      、退保資料，王啟  告訴伊因客戶無法募得勞工而請公司幫忙等語。是被告丁○○對王啟  、乙○○以虛增勞保投保人數之方式爭取外勞名額一情，事先顯
      已知之甚詳並加同意，所辯事先不知情云云，無非卸責之詞，委無可採。
（三）此外復經被害人簡俊德、吳家豪、黃功達、林於清、胡立耘、郝維平等人於北
      機組訊問時證述綦詳，並有勞工保險被保險人投保資料表、勞工保險加、退保
      申報表、花寶源公司及基甸公司致勞保局所出具之簡俊德任職說明書、外籍勞
      工二年期滿重新申請書、勞保局致簡俊德之八十七年三月三十日八七保承字第
      六００五七六七號書函等影本在卷可參，事證已明，被告犯行均堪以認定。
二、按勞工保險加、退保係採申報制度，投保單位應於所屬勞工到職、入會、到訓、
    離職、退會、結訓之當日，列表通知保險人即勞保局，勞保局僅就投保單位所送
    員工作書面審核後即予受理，再分發予工作人員鍵錄電腦，惟嗣若經人檢舉有不
    實加保情事，勞保局以密件處理並派員調查，如經查其資格與規定不符，即依勞
    工保險條例第二十四條規定辦理等情，有勞保局八十九年八月二十二日八九保承
    字第一０一四七０六號函文在卷可參，是勞保局對投保單位所送之員工加、退保
    申報表顯未為實質審查，一經申報即予受理而由承辦公務員鍵錄電腦內，亦即以
    電子方式製成紀錄、藉電腦之處理而顯示符號，用以表示加、退保之證明，依刑
    法第二百二十條第二項規定，此鍵錄電腦內之紀錄應以文書論。又刑法第二百二
    十條第二、三項係八十六年十月八日修正新增，在此之前實務上以電磁紀錄物係
    在永續狀態中，記載於磁帶、磁碟等物體上之意思或觀念，雖其係以無形之正負
    磁氣存在於其上，即由程式語言之此種電腦特有之符號予以表示，但由重現裝置
    予以印出時，既可藉其處理之機械作為文書而再生，故非不可視之為刑法所保護
    之文書（最高法院八十一年第十一次刑庭會議決議參照），亦即認電磁紀錄為修
    正前刑法第二百二十條所稱之準文書，惟修正後既將電磁紀錄明文規定於同條第
    二項，則修正後逕論以同條第二項即可，此非法律之變更，自不生新舊法比較適
    用之問題。核被告所為，均係犯刑法第二百十六條、第二百十五條之行使業務上
    登載不實文書罪、第二百二十條第二項、第二百十四條之使公務員登載不實罪。
    被告丁○○與乙○○、王啟  間，被告甲○○與乙○○、王啟  間，分別有犯意
    聯絡及行為分擔，均為共同正犯。其等利用不知情之強平公司員工製作不實之加
    、退保申報表及利用不知情之丙○○與不詳姓名員工製作簡俊德任職說明書，均
    為間接正犯。被告於業務上作成之文書上登載不實後，復持以行使，登載之低度
    行為應為行使之高度行為所吸收，不另論罪。被告先後多次行使業務上登載不實
    文書犯行，時間緊接，所犯構成要件相同，顯係基於概括犯意反覆為之，應依連
    續犯規定論以一罪並加重其刑。被告所犯上開二罪間，有方法結果之牽連關係，
    應從犯罪情節較重之使公務員登載不實罪處斷。爰審酌被告因本國勞工招募不易
    ，且僱用外勞復有助降低營運成本，因而為本件犯行，犯罪動機出於偶發，情有
    可原，惟其等行為足使主管機關核配外勞名額產生不正確性，影響外勞引進業務
    之管理，及其等犯後飾詞卸責，態度不佳等一切情狀，量處如主文所示之刑，並
    均諭知易科罰金之折算標準。末查被告均未曾受有期徒刑以上刑之宣告，此有臺
    灣地方法院檢察署刑案資料查註紀錄表一紙附卷可憑，其等因一時失慮，偶罹刑
    典，經此刑之宣告後，應知警惕而無再犯之虞，本院因認以暫不執行其刑為適當
    ，爰均併宣告緩刑二年，以啟自新。
三、公訴意旨另以：被告丁○○、甲○○出具簡俊德曾在其公司任職之不實說明書，
    交予勞保局之查證人員，使勞保局人員陷於錯誤，據以登載在職務上掌管之公文
    書上予以結案，足以生損害於勞保局對勞工保險管理之正確性及簡俊德之權益，
    因認被告此部分亦涉有刑法第二百十四條之使公務員登載不實罪嫌云云。惟查刑
    法第二百十四條所謂使公務員登載不實事項於公文書罪，須一經他人之聲明或申
    報，公務員即有登載之義務，並依其所為之聲明或申報予以登載，而屬不實之事
    項者，始足構成，若其所為聲明或申報，公務員尚須為實質之審查，以判斷其真
    實與否，始得為一定之記載者，即非本條所稱之使公務員登載不實（最高法院七
    十三年臺上字第一七一０號判例參照）。本件被告固將簡俊德不實之任職說明書
    提供予勞保局據以函覆簡俊德，惟如上揭理由二中勞保局函文所述，如經人檢舉
    有不實加保情事，勞保局以密件處理並派員調查，如經查其資格與規定不符，即
    依勞工保險條例第二十四條規定辦理，且該函文亦敘明勞保局接獲簡俊德之檢舉
    函後，即派員前往花寶源公司、基甸公司查證等情，則勞保局對簡俊德是否確於
    花寶源公司、基甸公司加保一事既派員調查，顯係踐行實質審查之職責，雖審查
    結果僅依該二公司出具之不實說明書即予結案，然此係該局未盡審查能事之問題
    ，與該局原即應為實質審查無涉。是被告所出具之簡俊德任職說明書雖非屬實，
    惟勞保局承辦公務員既尚須為實質之審查，揆諸前揭判例意旨，被告所為自不成
    立刑法第二百十四條使公務員登載不實罪。惟因公訴人認被告此部分行為與前開
    論罪科刑部分，有連續犯關係，為裁判上之一罪，爰不另為無罪之諭知。
據上論斷，應依刑事訴訟法第二百九十九條第一項前段，刑法第二十八條、第二百十
四條、第二百十六條、第二百十五條、第五十五條、第五十六條、第四十一條、第七
十四條第一款，罰金罰鍰提高標準條例第一條前段、第二條，判決如主文。
本案經檢察官李子春到庭執行職務。
中      華      民      國    八十九    年      十      月    二十      日
                              臺灣花蓮地方法院刑事庭
                                  法      官  陳文通
右正本證明與原本無異。
如對本判決不服，應於送達後十日內，向本院提出上訴狀。（應抄附繕本）告訴人或
被害人如對於本判決不服者，應具備理由請求檢察官上訴，其上訴期間之計算係以檢
察官收受判決正本之日期為準。
                                  法院書記官
中      華      民      國    八十九    年      十      月    二十七    日
附錄本判決論罪之法律條文
刑法第二百十四條
明知為不實之事項，而使公務員登載於職務上所掌之公文書，足以生損害於公眾或他
人者，處三年以下有期徒刑、拘役或五百元以下罰金。
刑法第二百十六條
行使第二百十條至第二百十五條之文書者，依偽造、變造文書或登載不實事項或使登
載不實事項之規定處斷。
刑法第二百十五條
從事業務之人，明知為不實之事項，而登載於其業務上作成之文書，足以生損害於公
眾或他人者，處三年以下有期徒刑、拘役或五百元以下罰金。


司法院資訊處製作；財團法人民間司法改革基金會備份。
